【裁判字號】    98,上,109
【裁判日期】    980331
【裁判案由】    分割共有物
【裁判全文】
臺灣高等法院臺中分院民事裁定  98年度上字第109號
上  訴  人  乙○○
被  上訴人  甲○○
上列當事人間分割共有物事件，上訴人對於中華民國97年12月30
日臺灣彰化地方法院第一審判決（95年度訴字第711號）提起上
訴，本院裁定如下：
    主  文
上訴駁回。
第二審訴訟費用由上訴人負擔。
    理  由
一、按提起民事第二審上訴，應依民事訴訟法第77條之16第1項
    之規定繳納裁判費，此為必須具備之程式。次按上訴不合程
    式或有其他不合法之情形而可以補正者，原第一審法院應定
    期間命其補正，如不於期間內補正，應以裁定駁回之。上訴
    不合法者，第二審法院應以裁定駁回之。但其情形可以補正
    者，審判長應定期間先命補正。上訴不合法之情形，已經原
    第一審法院定期間命其補正而未補正者，得不行前項但書之
    程序，同法第442條第2項、第444條第1項、第2項亦有明文
    。又按上訴人所繳納之裁判費不足應繳之數額者，應認全部
    上訴均不合法（最高法院30年抗字第257號判例、73年台抗
    字第63號、92年度台上字第1501裁定意旨參照）。
二、查上訴人提起本件上訴，未繳納第二審裁判費，經原審法院
    於民國（下同）98年1月31日裁定命其於收受該裁定送達後5
    日內補繳第二審裁判費新台幣（下同）40,852元，上訴人以
    對分割共有物有無訴訟標的價額及其計得之方法有無疑義，
    而提起抗告，經本院評以：「按共有物分割之訴，其訴訟標
    的價額以原告因分害所受利益之客觀價額為準（此已經民事
    訴訟法第77條之11明文規定），非以共有物全部之價額定之
    ，依民事訴訟法第466條第3項規定，上訴利益亦應依此標準
    計算，不因上訴人（被告）之應有部分之價額較低而異」，
    最高法院70年台上字第1757號判例意旨可資參照。故請求分
    割共有物事件上訴時，其訴訟標的價額及上訴利益額，均應
    以原告起訴時因分割所受利益之客觀價額為準，不因被告或
    原告提起上訴而有所歧異（最高法院94年度台抗字第146號
    裁定要旨參照）。查本件兩造間請求分割共有物事件，既非
    對於親屬關係及身分上之權利有所主張，自屬因財產權而涉
    訟，其訴訟標的屬財產權訴訟，而其訴訟標的價額，揆諸上
    開說明，則以原告於起訴時因分割所受利益之客觀價額為準
    ，若別無特殊情況，實務上概以共有物之價額、依原告之應
    有部分比例折算之，故抗告人主張本件不涉財產之分配，何
    來之訴訟標的價額，應無課徵裁判費之必要云云，殊屬誤解
    （況依上開規定，縱因非財產權涉訟，仍須繳納裁判費，僅
    係繳納標準不同）。又因本件訟爭土地（彰化縣秀水鄉○○
    段458地號）面積為1215平方公尺，95年（按即被上訴人起
    訴時）之公告現值為每平方公尺21,811元，原告即被上訴人
    之權利範圍（應有部分）為6743/67500，故本件訴訟標的價
    額應為2,647,288元（計算式：1215218116743/67500＝
    0000000.314，元以下四捨五入）。從而，原法院裁定本件
    訴訟標的價額核定為2,647,288元，並據此依上開規定之標
    準裁定本件上訴應徵裁判費40,852元，（並限於收受該裁定
    後五日內繳納，逾期不繳，即駁回其上訴），依法並無不合
    」等語，而駁回其抗告，並附註「抗告人並即應依該裁定意
    旨逕向本院補繳裁判費，否則本院將逕駁回抗告人之上訴」
    等語，上訴人已合法收受本院上開裁定，然仍堅稱伊持分只
    10/360中之四分之一，因此只願繳納裁判費10,213元，而提
    出面額為10,213元之郵政匯票乙紙資為繳費之用，而未納足
    全部裁判費，揆諸上開說明，仍應認其全部上訴均不合法，
    應予駁回（因其上訴為不合法，欲行繳納之10,213元將不入
    庫，於本件確定後，予以退回處理，併此敘明）。
三、末按參照最高法院23年抗字第3247號、32年抗字第470號及
    33年上字第1814號各判例，可認為必要共同訴訟之共同訴訟
    人中一人提起上訴時，須其上訴係合法，始有其效力及於全
    體之可言。其上訴不合法時，駁回上訴之裁定，無庸將其他
    共同訴訟人併列為上訴人（最高法院63年度第 4次民庭庭推
    總會議決議(二)、97年度台上字第222號、89年度台抗字第287
    號裁定意旨參照）。查上訴人提起本件上訴，並非合法，已
    如上述，是自無庸將其他共同訴訟人並列為上訴人，併予敘
    明。
四、爰依民事訴訟法第444條第1項本文、第95條、第78條，裁定
    如主文。
中    華    民    國    98    年    3     月    31    日
                  民事第三庭    審判長法  官  陳照德
                                      法  官  李平勳
                                      法  官  朱  樑
以上正本係照原本作成。
如不服本裁定應於裁定送達後10日內向本院提出抗告理由狀（須
按他造人數附具繕本），並繳納抗告裁判費新台幣1,000元。
                                      書記官  陳妙瑋
中    華    民    國    98    年    4     月    1     日
                                                      Ｖ


司法院資訊處製作；財團法人民間司法改革基金會備份。
